【裁判字號】    99,台上,6123
【裁判日期】    991007
【裁判案由】    強盜
【裁判全文】
最高法院刑事判決            九十九年度台上字第六一二三號
上  訴  人  甲○○
選任辯護人  陳世明律師
上  訴  人  乙○○
選任辯護人  蔡將葳律師
上列上訴人等因強盜案件，不服台灣高等法院高雄分院中華民國
九十九年七月二十日第二審更審判決（九十九年度上更(一)字第六
號，起訴案號：台灣屏東地方法院檢察署九十六年度偵字第六六
六九號），提起上訴，本院判決如下：
    主  文
上訴駁回。
    理  由
按刑事訴訟法第三百七十七條規定，上訴於第三審法院，非以判
決違背法令為理由，不得為之。是提起第三審上訴，應以原判決
違背法令為理由，係屬法定要件。如果上訴理由書狀並未依據卷
內訴訟資料，具體指摘原判決不適用何種法則或如何適用不當，
或所指摘原判決違法情事，顯與法律規定得為第三審上訴理由之
違法情形，不相適合時，均應認其上訴為違背法律上之程式，予
以駁回。本件上訴人甲○○上訴意旨略稱：（一）、其持用之0
000000000號行動電話，於民國九十六年十月三日十五
時五十一分九秒通聯所使用之基地台位置為屏東縣潮州鎮○○路
十五號十一樓之七屋頂；而乙○○所持用0000000000
號行動電話，於同日十五時五十一分五十五秒通聯所使用之基地
台位置為屏東縣崁頂鄉○○村○○路三十七號四樓，通聯時間，
二者僅隔四十六秒，甲○○並無可能由潮州鎮○○路移動至超過
十公里外之崁頂鄉○○村○○路，則甲○○與乙○○顯然並無在
一起，而原判決對於上開證據，並未審酌，亦無說明不採之理由
，即逕予認定甲○○與乙○○案發當日均在一起，並共同犯下本
案，顯有判決不載理由之違法。（二）、證人吳正德對於案發地
點是否在屏東縣南州鄉七塊村一巷三八號前產業道路，表示不知
悉，原判決採認案發地點就在「南州鄉七塊村一巷三八號前產業
道路」，顯有判決理由不備之違誤。（三）、原判決理由認定本
件案發時間為當日下午四時，並根據當日下午四時許甲○○行動
電話通聯所使用之基地台位置，認定證人吳正德與李貞所證稱
，當日渠等於案發時曾見到甲○○及吳正德等情為真實可採。然
原判決又認定吳正德指述之案發時、地，均僅係約略估計，不能
根據案發當日下午四時許，甲○○行動電話通聯所使用之基地台
位置紀錄，認定甲○○未出現在案發地點即南州鄉七塊村一巷三
八號前產業道路，則原判決理由所載，前後顯然自相矛盾。（四
）、證人王美戀將新台幣（下同）五十萬元存入台灣銀行潮州分
行之時間為九十六年十月九日，王美戀於原審證稱：「（辯護人
陳律師問：從她（曾玉如）拿錢給你，到你拿錢去存，這中間隔
了多久？）大概有兩個禮拜，因為放很久，我先生又一直唸怕弄
丟。」等語，換言之，曾玉如將五十萬元交予王美戀之日期，應
在九十六年九月二十五日左右，是在吳正德於九十六年十月三日
遭搶之前，顯然，上開購車之五十萬元，並非吳正德遭搶之錢，
此有利於上訴人之證詞，原審不採，復未說明不採之理由，顯有
判決不載理由之違法。（五）、依理，若曾遭歹徒持槍恐嚇，危
及生命，被害人之記憶必然深刻，絕無可能陳述錯誤。但證人李
貞、吳正德對於歹徒強劫時持有幾支槍、槍支顏色、何人遭甲
○○持槍抵住壓住後行李箱等情，竟然不同陳述，原判決對此違
背常理之瑕疵，未予說明，逕予採信吳正德之陳述，誠有判決理
由不備之違法。（六）、原審並未查明證人吳正德嗣後改稱簡訊
內容之原因為何，顯有「判決不備理由」、「依刑事訴訟法應於
審判期日調查之證據而未予調查」之違法。上訴人乙○○上訴意
旨略稱：（一）、證人吳正德及李貞並未具體指陳案發當時開
車搭載袁明煌及甲○○之人確為乙○○，更未指陳該開車之人曾
參與甲○○向吳正德強劫之具體事實。該開車之人縱為乙○○，
其與袁明煌、甲○○就本件強盜犯行，究竟有何犯意聯絡，則未
見原判決有何具體之事實認定，並說明其認定之理由及證據，顯
有應於審判期日調查之證據而未予調查及判決不備理由之違背法
令。（二）、證人吳正德於向屏東縣警察局東港分局偵查隊報案
，於警察製作「受理刑事案件報案三聯單」時，明確表示強盜案
之發生時間：九十六年十月三日十五時、地點：屏東縣南州鄉○
○村○○道路上。此為證人吳正德於距離案發最近時間所為之關
於搶案時間及地點之陳述，當時記憶應最清楚，所述之案發時間
應最接近於真實。然由卷內通聯紀錄暨基地台位置資料觀之，乙
○○所持用之0000000000號行動電話，於案發當日下
午十五時六分七秒至十五時六分十七秒、十五時七分二秒至十五
時七分三十九秒，其收、發話基地台位置為屏東縣潮州鎮八爺里
環龍四巷一之四五號三樓樓頂，證人吳正德係於屏東縣南州鄉遭
搶，而南州鄉與潮洲鄉二處之距離，實非區區七分鐘可到達者，
此即為乙○○之不在場證明。原審就此對乙○○有利之證詞及通
聯紀錄，未詳予敘明不採之理由，顯有刑事訴訟法第三百七十九
條第十四款判決不載理由之當然違背法令。（三）、依證人吳正
德所述「我在南州警察局前面的蘋果超市等袁明煌，等了大約半
小時，袁明煌就來了，他停在我車前面，打電話叫我跟著他的車
走」，則原審應調查釐清吳正德與袁明煌該通聯電話之時間為何
？而該時點乙○○在何處？是否位於案發地點附近？實有交叉比
對乙○○、吳正德與袁明煌三人之持用手機之基地台位置以釐清
事實之必要性，故原判決顯有刑事訴訟法第三百七十九條第十款
應調查之證據而未予調查之判決違背法令。（四）、證人吳正德
於屏東縣南州鄉七塊村一巷三八號前產業道路遭袁明煌、甲○○
、乙○○等人持槍強盜其現金二百四十萬元等財物乙節，係為掩
蓋其將公司款項侵吞之責任。且吳正德遭強盜日為九十六年十月
三日，卻拖延至同年月八日始向屏東縣警察局刑警大隊報案，而
不向案發地轄區東港分局報案。又吳正德與李貞案發前已同居
，其二人指述案發過程，難保無事先編排誣構，且矛盾百出，違
反常情常理與經驗法則。（五）、乙○○所持用之000000
0000號行動電話於案發當日下午，其收、發話基地台移動位
置皆無一可能置於案發地點即屏東縣南州鄉七塊村一巷三八號前
，乃原判決竟將之曲解為「於案發當時在本件案發地點（即屏東
縣南州鄉七塊村一巷三八號）撥打該公司行動電話所使用之基地
台，有可能與屏東縣南州鄉○○段九七地號基地台發話訊號重疊
，而屬該基地台涵蓋範圍之內」，並進而認定「故被告乙○○亦
有可能係立於米倫村之位置通話而產生訊號重疊之情形」顯有判
決理由矛盾之當然違背法令等語。
惟查：上訴第三審法院之案件，是否以判決違背法令為上訴理由
，應就上訴人之上訴理由書狀加以審查，至原判決究有無違法，
與上訴是否以違法為理由為兩事。本件原判決主要係依憑甲○○
、乙○○之部分自白；被害人即證人吳正德於偵查中、第一審及
原審審理時之指述被害經過；證人李貞於偵查中及第一審之證
言；證人江珊珊於第一審審理時之證言；證人王美戀於警詢及偵
查時之證言；江珊珊台新國際商業銀行板南分行帳號00000
000000000帳戶存摺影本一份；曾玉如積欠卡債之財團
法人金融聯合徵信中心資料；扣押筆錄一份及扣押物品目錄表一
份；卷附通聯紀錄暨基地台位置；遠傳電信股份有限公司九十八
年六月十日遠傳（企營）字第０九八一０六０二三八七號函；卷
附地圖等證據資料，認定上訴人等二人有原判決事實欄所載之犯
行，因而撤銷第一審之判決，改判仍論處上訴人等二人共同意圖
為自己不法之所有，結夥三人以上，以脅迫至使不能抗拒，而取
他人之物（乙○○為累犯）罪刑，已依據卷內資料，說明其所憑
之證據及認定之理由，並敘明：（一）證人吳正德因與甲○○、
袁明煌等人相識，且本身有施用毒品等犯行，堪認吳正德係因顧
慮若立即報警究辦，甲○○可能衍生其他事端，故乃打電話，希
望甲○○將錢歸還，息事寧人，因甲○○不予理會，始向警方報
案，而其既一再證稱親見甲○○持槍強劫其財物卻於傳給甲○○
之簡訊中，不直指甲○○持槍強劫，而諉稱已知悉持槍強劫為何
人，請甲○○轉告該持槍強劫者出面解決，衡情應是為圖甲○○
還錢了事而故為含糊緩和之說詞，尚難認告訴人吳正德之行止有
何違背常情之處。（二）第一審及原審函詢遠傳電信股份有限公
司之函覆內容，顯示案發當時在案發地點（即屏東縣南州鄉七塊
村一巷三八號）撥打該公司行動電話所使用之基地台，有可能與
吳永東住處所使用之屏東縣南州鄉○○段九七地號基地台發話訊
號重疊，而屬該基地台涵蓋範圍之內。而甲○○所有之0000
000000號行動電話，於案發當日下午四時九分一秒許，曾
使用該基地台收發話；而乙○○所有之0000000000號
行動電話，於當日下午三時五十七分五十九秒許起至十六時三十
一分許間，亦使用該基地台收發話。又證人吳永東就上訴人等二
人於當日下午行蹤之證述既非可採，其蓄意掩飾自己之行蹤，足
認上訴人等二人確曾於證人吳正德所指其遭人強盜之時間出現於
案發現場，亦徵證人吳正德與李貞所證稱，當日渠等曾見到甲
○○乙情，應屬非虛。又甲○○、乙○○既皆坦承案發當日渠二
人皆在一起（見偵查卷第一二五頁、第一審卷第五一及六０頁背
面、原審上訴卷第六七頁），而依上開通聯紀錄之基地台位置分
析，乙○○亦出現在案發現場，則證人吳正德與李貞所指開車
搭載袁明煌與甲○○之人，應係乙○○無訛。上訴意旨對於原判
決所為前揭論斷，並未依據卷內資料，具體指摘有何違背法令情
形。且查：（一）、關於犯罪時間、地點之認定，縱令與證據所
顯示之情形不盡相符，惟如無礙於特定犯罪事實之同一性，而與
犯罪構成要件、刑罰加減免除等項不生影響，則尚難認係認定犯
罪事實與所採用證據顯不相符，足以影響原判決，而得據以為違
法之指摘。徵之被害人即證人吳正德證稱伊被強劫的時地係九十
六年十月三日下午三、四點，在屏東縣南州鄉○○○村○路上等
語，本件原判決事實欄關於上訴人等二人共同強盜之時間、地點
，復已明白認定詳細記載，且依此項記載，已達於可得確定之程
度，而無礙於犯罪同一性之辨別，自不生違背法令之問題。（二
）、所謂對於被告有利之證據不予採納者，應說明其理由，係指
該項證據倘予採納，能予推翻原判決所確認之事實，而得據以為
有利於被告之認定者而言。如非此項有利於被告之證據，縱未於
判決內說明其不足採納之理由，因本不屬於上開範圍，雖其訴訟
程序有所違誤，但仍應受刑事訴訟法第三百八十條之限制，不得
據以為第三審上訴之適法理由。原判決既已論敘說明上訴人等二
人所辯均不可採之理由，雖未另就證人王美戀於原審更一審所證
：曾玉如拿錢給伊，到伊拿錢去存，中間隔了大概兩個禮拜等語
（見更(一)卷第一五九頁），為推測之詞，與偵查中結證所稱：「
是九十六年十月九日匯進去前三、四天拿回的」迥異（見偵查卷
第八五頁），非屬對上訴人等二人有利之證據特別加以說明，但
此單純訴訟程序上之簡略，並非理由不備，對判決本旨不生任何
影響，自不得執為上訴第三審之上訴理由。（三）、證人之陳述
有部分前後不符，或相互間有所歧異時，究竟何者為可採，法院
仍得本其自由心證予以斟酌，非謂一有不符或矛盾，即認其全部
均為不可採信。且證據之取捨及其證明力之判斷，屬於事實審法
院之職權，苟其所為之判斷，並不違背經驗法則及論理法則，即
不能任意指為違背法令，而執為合法之第三審上訴理由。本件證
人吳正德與李貞瑱於偵、審中所為之證述，關於持供強劫槍支數
量、顏色等情，雖有不一，但對於袁明煌與上訴人等二人共同持
槍強劫財物之主要情節，所述大致相同，且與上訴人等二人所供
案發當日上訴人等二人曾前往「星河汽車旅館」找袁明煌等情相
符（見第一審卷第六０頁背面、更(一)卷一第二一九頁），原判決
已就相關事證詳加調查論列，參互斟酌判斷，資為不利於上訴人
等二人之認定，尚非原審主觀之推測，難謂原判決之認定有違證
據、經驗及論理法則。（四）、原判決已認定乙○○駕車搭載甲
○○與袁明煌，並誘引證人吳正德駕車至案發地點，先由袁明煌
下車要證人吳正德稍後片刻後上車，再由甲○○下車並持一支貌
似手槍之材質不詳物品，指向證人吳正德，詢問錢置於何處，至
使吳正德不能抗拒，告知甲○○錢之位置，甲○○遂取走該裝錢
之行李袋，並搭乘乙○○所駕駛自小客車逃逸，因而成立結夥搶
劫罪，則就乙○○與甲○○、袁明煌等人有犯意聯絡及行為分擔
，不能謂未有認定論列。上訴意旨，未依卷內資料具體指摘原判
決認定其為共同正犯究有如何違背法令之處，亦非適法之第三審
上訴理由。（五）、末查刑事訴訟法所稱依法應於審判期日調查
之證據，係指與待證事實有重要關係，在客觀上顯有調查必要性
之證據而言，故其範圍並非漫無限制，必其證據與判斷待證事實
之有無，具有關連性，得據以推翻原判決所確認之事實，而為不
同之認定，若僅係枝節性問題，或所證明之事項已臻明瞭，當事
人聲請調查之證據，僅在延滯訴訟，甚或就同一證據再度聲請調
查，自均欠缺其調查之必要性，原審未依聲請為無益之調查，皆
無違法可言。原判決綜核全案證據資料，本於調查所得，憑以認
定說明乙○○係案發當日開車搭載袁明煌與甲○○二人等情，其
論敘俱有卷存證據資料可資覆按，原審未再調閱吳正德與袁明煌
通聯電話之時間，要無應於審判期日調查之證據，未予調查之違
法可言。其餘上訴意旨所云，或係對事實審法院採證認事之職權
行使，及證據之證明力，專憑己見，任意指摘，或猶為單純之事
實爭執，或就與犯罪構成事實無關緊要之枝節問題爭辯，自難認
為已具備合法上訴第三審之形式要件。依上說明，應認上訴人等
二人之上訴，皆為違背法律上之程式，予以駁回。
據上論結，應依刑事訴訟法第三百九十五條前段，判決如主文。
中    華    民    國  九十九  年    十    月    七    日
                      最高法院刑事第五庭
                          審判長法官  陳  正  庸
                                法官  林  秀  夫
                                法官  林  瑞  斌
                                法官  王  聰  明
                                法官  謝  靜  恒
本件正本證明與原本無異
                                      書  記  官
中    華    民    國  九十九  年    十    月   十二   日
                                                    ｍ

司法院資訊處製作；財團法人民間司法改革基金會備份。
